臺灣高等法院刑事判決　　　　　　　　95年度上易字第2557號
上　訴　人　臺灣基隆地方法院檢察署檢察官
被　　　告　甲○○
選任辯護人　吳秀菊律師
上列上訴人因詐欺案件，不服臺灣基隆地方法院九十五年度易字
第三○六號，中華民國九十五年十月三十日第一審判決（起訴案
號：臺灣基隆地方法院檢察署九十五年度偵緝字第一七三號），
提起上訴，本院判決如下：
    主  文
上訴駁回。
    理  由
一、公訴意旨略以：被告甲○○意圖為自己不法之所有，明知自
    己無償債能力，竟於民國九十三年六月間，在告訴人乙○○
    基隆市○○街一巷二號七樓之二住處，向告訴人借款新台幣
    （下同）八十萬元，並交付基隆市第一信用合作社支票二張
    （支票號碼ＡＥ0000000、金額六十萬元、發票日九
    十三年七月二十九日；支票號碼ＡＥ0000000、金額
    二十萬元、發票日九十三年十二月三日），以取信告訴人，
    致告訴人不疑有他，如數交付借款。屆期告訴人欲提示兌現
    ，被告則請求告訴人延後提示，並一再保證不會退票。嗣於
    九十四年三月二十八日告訴人提示付款仍遭退票，被告又避
    不見面，告訴人始知受騙，因認被告涉犯刑法第三百三十九
    條第一項詐欺取財罪嫌。
二、按犯罪事實應依證據認定之，無證據不得認定犯罪事實。又
    不能證明被告犯罪者，應諭知無罪之判決，刑事訴訟法第一
    百五十四條第二項、第三百零一條第一項分別定有明文。再
    告訴人之告訴，本以使被告受刑事訴追為目的，故其陳述是
    否與事實相符，自應調查其他證據，以資審認，苟其所為攻
    擊之詞，尚有瑕疵，則在此瑕疵未予究明以前，即不能遽採
    為斷罪之基礎；而事實之認定，應憑證據，如未能發現相當
    證據，或證據不足以證明，自不能以推測或擬制之方法，為
    裁判基礎，亦有最高法院四十年台上字第八十六號判例、六
    十一年台上字第三○九九號判例可參。另刑法第三百三十九
    條詐欺罪之成立，以意圖為自己或第三人不法所有，以詐術
    使人將本人或第三人之物交付，或得財產上不法之利益或使
    第三人得之。所謂以詐術，必須被詐欺人因詐術而陷於錯誤
    ，若其所用之方法，不能認為詐術，亦不致使人陷於錯誤，
    即不構成該罪，最高法院亦著有四十六年台上字第二六○號
    判例可資參照。且民事債務當事人間，若有未依債務本旨履
    行給付之情形，在一般社會經驗而言，原因非一，其因不可
    歸責之事由無法給付，或因合法得對抗他造，主張抗辯，而
    拒絕給付，甚至債之關係成立後始行惡意遲延給付等皆有可
    能，非必出於自始無意給付之詐欺犯罪之一端；又刑事被告
    依法不負自證無罪之義務，在別無證明其在債之關係發生時
    ，自始即具有不法所有意圖之積極證據之情形下，尚難以被
    告嗣後單純債務不履行之客觀事實，認定被告自始即具有詐
    取財之犯意及不法所有之意圖。
三、公訴意旨認被告涉有詐欺取財罪嫌，係以告訴人之指述、卷
    附系爭支票及退票理由單、法務部票據信用資訊連結作業查
    詢明細表等為其主要論據。訊據被告堅詞否認有詐欺犯行，
    辯稱：「…我沒有騙她，我有告訴她我的狀況，她自己要借
    錢給我…收三分利，我是在九十三年六月分向告訴人借的錢
    …」（九十六年二月十五日審判筆錄）等語。經查：
  (一)被告於九十三年六月間，開口向告訴人調借八十萬元，並簽
    發其在基隆市第一信用合作社申請開戶之帳號000000
    000號，支票號碼ＡＥ0000000、金額六十萬元、
    發票日九十三年七月二十九日及支票號碼ＡＥ000000
    0、金額二十萬元、發票日九十三年十二月三日之二紙支票
    ，交予告訴人，上開二紙支票均因存款不足而遭退票之事實
    ，已據被告供承在卷，並有前揭系爭支票及退票理由單各二
    紙（九十四年度交查字第三四三號卷第十九頁、第二十頁）
    在卷足稽。而告訴人於九十四年八月九日告訴狀係指述：「
    …甲○○…九十三年六月間，突然向告訴人表示：『我有急
    用要，先調借新台幣六十萬元』…」（九十四年度交查字第
    三四三號卷第三頁），於九十四年九月七日偵查時稱：「…
    甲○○於…九十三年七月間，向我說他有急用，要向我借新
    台幣八十萬元…」（九十四年度交查字第三四三號卷第三十
    三頁）等語，而於九十五年十月十六日原審審理時則稱：「
    …（何時借錢給甲○○？）九十三年七月二十九日。並出示
    該日期開支之支票六十萬元…（另外二十萬元是何時借的？
    ）…九十三年十二月三日另開一張支票二十萬元…」（原審
    卷第一七五頁），嗣又稱：「…她跟我開口借錢五、六天，
    我就去八斗子郵局匯款至甲○○的帳戶…她跟我借錢，我就
    去國泰辦貸款，國泰八月三日撥下來，我就領錢交給被告。
    被告再開七月二十九日的票給我。我先借錢給被告，被告再
    開票給我。被告是跟我借兩次，一次是八月三日借的，另一
    次時間忘記了…」（原審卷第一七八頁、第一七九頁）等，
    就被告何時向其借款及何時交付借款等情節，前後指述不。
    惟參酌告訴人係以其名下所有之基隆市○○區○○段八三五
    地號及坐落其上之建物為抵押，由被告經手向國泰人壽保險
    公司借款一百萬元後，將其中八十萬元分二次出借予被告之
    情節，此被告及告訴人均不爭執，與卷附之基隆市○○區○
    ○段六八○建號建物登記謄本、基隆市○○區○○段八三五
    號土地登記謄本、國泰人壽公司說明函及檢附之借款申請書
    、匯款同意書、存摺影本、中華郵政股份有限公司基隆郵局
    九十四年十月十七日基營字第○九四○一○○六九○號函暨
    附件客戶歷史交易清單（九十四年交查字第三四三號卷第十
    一頁至第十四頁、第四十三頁至第四十六頁、第四十九頁至
    第五十一頁）等資料內容，則告訴人係於九十三年七月二十
    日，以上述名下之土地及房屋，由被告經手向國泰人壽公司
    申請借貸一百萬元，該筆借款於九十三年八月三日匯入告訴
    人設於基隆八斗子郵局之00000000000000號
    帳戶內，告訴人並於當日以現金方式提領一百萬元，復於八
    十七年八月十七日再存入二十萬元之票款，可知被告係於九
    十三年八月三日國泰人壽公司撥放貸款予告訴人之同日，始
    自告訴人處收受所借貸之金錢；又以一般人不致在身上久置
    大筆現金之常情，堪認被告係申請貸款前之九十三年六、七
    月間某日，開口向告訴人借款，並於九十三年八月三日貸款
    核撥後之當月先後二次取得借款。
  (二)被告交予告訴人之系爭二紙還款支票，票載發票日分別為九
    十三年七月二十九日、九十三年十二月三日，已如前述。關
    於系爭支票二紙交付日期，告訴人於九十四年九月七日偵查
    時指稱：「…九十三年六月初及六月中，他在他公司交給我
    的…」（九十四年度交查字第三四三號卷第三十四頁）、嗣
    於九十五年十月十六日原審審理時則稱：「…（你交付金錢
    六十萬元給甲○○，與甲○○開支票的日期是否同一日？）
    不是同一日…我先借錢給被告，被告再開票給我。被告是跟
    我借兩次，一次是八月三日借的，另一次時間忘了…」（原
    審卷第一七七頁、第一七九頁）等語，而被告則係稱：「…
    我向乙○○借款的時候，有一起開立起訴書之兩張支票，這
    兩張支票是證明我有跟乙○○借錢。當初我們是講好跟他借
    一年…」（九十五年八月三十日原審準備程序筆錄，原審卷
    第二十一頁）、「…七月二十九日那張是之前六月開口借款
    時，告訴人要我填七月二十九日，錢是交付票據之後才拿到
    的，時間在七月二十九日之前…十二月三日的票是在我給告
    訴人七月二十九日的票後之一星期，我是向告訴人一次借八
    十萬元，告訴人是分兩次給我錢…」（九十五年十月十六日
    原審審判筆錄，原審卷第一八二頁）等詞，二者所述互有出
    入，惟在支票使用實務上，預填或倒填發票日期之情形，亦
    所在多有，因而亦無從以票載發票日遽予推論告訴人取得支
    票之日期。然如前認定，告訴人係以向國泰人壽公司借得之
    款項轉借予被告，且被告係於九十三年八月三日及之後同月
    某日，先後二次自告訴人處取得六十萬元及二十萬元，則被
    告取得借款之時間即顯與上開支票票載發票日期無涉，然被
    告既供稱該二張支票係用以將來還款之用，而告訴人亦不否
    認此情，則依常理判斷，該二張支票自應係被告於九十三年
    六月間向告訴人開口借款，至九十三年八月間被告取得借款
    期間所開立，並交予告訴人。
  (三)雖然告訴人指稱被告詐騙其現金八十萬元，然而依據告訴人
    歷次指述：「…甲○○…九十三年六月間突然向告訴人表示
    ：『我有急用要事，先調借新台幣六十萬元』…告訴人體念
    同事之間友誼，因此不疑有詐，將上述款項借給被告…」（
    九十四年八月九日告訴狀，九十四年交查字第三四三號卷第
    三頁）、「…甲○○於…九十三年七月間，向我說他有急用
    ，要向我借…八十萬元，同時開立基市第一信用合作社支票
    二張…給我…以前在國泰同事，我認識她一兩年…她一下說
    他欠人錢，人家要討錢，一下說要買車…」（九十四年九月
    七日偵查，九十四年交查字第三四三號卷第三十三頁）、「
    …甲○○的先生要買車，不夠錢，來向我借錢…被告跟我說
    別人向她要錢，我覺得她很可憐，所以再借給她二十萬元。
    她開給我的還錢支票也跳票…兩張支票是一起提示，因為被
    告一直要我延期，被告說要還我，但都沒有還…」（九十五
    年十月十六日原審審判筆錄，原審卷第一七五頁、第一七六
    頁）、「…她騙我沒錢買車，我與她母親稍微認識，我心軟
    才會借錢…」（九十六年二月十五日本院審判筆錄）等語，
    顯見告訴人同意借貸金錢，係基於同事、朋友情誼，且被告
    於借款當時亦有對告訴人表明其急需金錢週轉，及借款之用
    途，依告訴人等之上開證述，實難遽認被告向告訴人借款時
    有何施用詐術之行為。
  (四)而且，被告於九十二年、九十三年間任職於國泰人壽公司，
    九十二年申報綜合所得為三十八萬八千五百五十七元，九十
    三年申報綜合所得為五十四萬九千七百六十元，名下有位於
    基隆市○○街四六八之一號十三樓之房地乙棟，此有原審法
    院依職權調閱之稅務電子閘門財產所得調件明細表在卷可憑
    ，可見被告於向告訴人借款時有正當職業，固定收入，並有
    一定之資產。又依據卷附法務部票據信用資訊連結作業系統
    查詢明細表及有限責任基隆第一信用合作社九十四年十二月
    一日基一信字第一一三二號函所示，被告設於第一銀行哨船
    頭分行之第000000000號支票存款帳戶，於九十一
    年一月二十一日、九十一年十一月三日雖曾有退票紀錄，然
    此後迄九十三年九月十九日前均未再發生退票之情形，直至
    九十三年九月二十日，被告設於基隆市第一信用合作社總社
    之000000000號支票存款帳戶（按即本案被告資為
    償還工具之支票存款帳戶）始再發生退票之情形，而該帳戶
    迄九十四年一月七日始列為拒絕往來戶。如前認定，被告係
    於九十三年六、七月間開口向告訴人借款，並分別於九十三
    年八月三日及同月某日，自告訴人處取得借款六十萬元及二
    十萬元，且係在九十三年六月間至九十三年八月間交付系爭
    支票二張，斯時被告設於第一銀行哨船頭分行之支票存款帳
    戶雖曾有退票紀錄，然此僅代表被告當時經濟困難，一般人
    在此情形下，如有金錢周轉之需求，自係尋求金融機構或私
    人關係借貸，茲因被告於金融機構之支票存款曾有退票紀錄
    ，金融機構對於此種客戶之授信勢將趨嚴，是被告於此時轉
    向民間借款，因而向認識之告訴人開口借錢，並無何違常情
    之處，依前說明，尚難以被告嗣後單純債務不履行之行為，
    遽為認定被告於向告訴人借貸之時，即有借錢不還之詐欺故
    意及不法所有意圖。何況被告交付系爭支票給告訴人時，其
    於所有金融機構之支票存款帳戶，均尚未遭列為拒絕往來，
    其設於基隆市第一信用合作社之支票存款帳戶復尚無退票紀
    錄，是被告固於交付系爭支票給告訴人後，因經濟狀況無法
    好轉，致所交付之系爭支票均遭存款不足及拒絕往來而退票
    ，惟要難以此嗣後之客觀事實，即認被告於向告訴人借款之
    時，有何施用詐術之行為。檢察官以被告所交付之系爭支票
    嗣均遭拒絕往來退票，認被告於向告訴人借款之初即具有詐
    欺之故意云云，尚有誤會。至於被告因經濟困難，無法籌措
    支應該二張支票之票款，為免影響票信致週轉更為困難，因
    而請求告訴人延緩提示票據，亦為一般民間借貸常有之情事
    ，是亦尚難以此反推被告於借款之初即有借錢不還之詐欺故
    意及不法所有意圖。
  (五)此外，告訴人雖於原審法院審理時指稱，借款予被告並未約
    定利息，然其前於偵查指稱約定利息月息二分（九十五年二
    月二十三日偵查，九十五年度偵緝字第十八號卷第十五頁）
    ，於本院審理時指稱約定利息為月息一分半（九十六年二月
    十五日本院審判筆錄），均表示只收二個月。此雖與被告供
    稱約定利息為月息三分，借貸八十萬元，每月利息二萬四千
    元，支付至九十四年九月止之詞不同。然根據與告訴人認識
    之證人彭許月嬌於原審法院審理時結證稱：「…（是否認識
    乙○○？）跳舞認識，認識兩多…我知道被告欠乙○○的錢
    大約兩年了。乙○○跟我講，被告欠我錢，本來有給我二萬
    四千、二萬四千的利息，後來沒給，只給三千元。我勸她三
    千也好…我問告訴人說被告到底欠多少錢，告訴人說五十萬
    元，我問她可不可以少一點解決，告訴人說那就還四十八萬
    元就好，被告說她只欠四十五萬元，告訴人說不肯，我為了
    要她們解決事情，我說三萬元我出好了…」（九十五年十月
    十六日原審審判筆錄，原審卷第一八○頁）等語，告訴人亦
    稱與證人彭許月嬌係跳土風舞而結識之朋友（原審卷第一七
    八頁），再參以告訴人與被告間並非至親好友，告訴人出借
    之金錢亦係以自己名下之不動產設定抵押貸款而來，本身亦
    須支付利息，自無無息借貸之理。又告訴人九十四年九月二
    十一日偵查時亦稱：「…（利息現在還有沒有在付？）他到
    九十四年九月尚未付…」（九十四年度交查字第三四三號卷
    第三十九頁），是認被告向告訴人借貸金錢，二人間確有約
    定利息，且被告曾經給付證人乙○○二萬四千元之利息，並
    付至九十四年八月止。稽此被告支付告訴人利息之情節，足
    徵本案被告與告訴人間應屬一般民間借貸關係，被告並無對
    告訴人施用詐術以獲取借款之行為，告訴人亦無何陷於錯誤
    之情形。
  (六)綜上所述，檢察官之指證，尚無從證明被告於向告訴人借款
    時，有詐欺之故意及不法所有之意圖，亦無足以證明被告有
    向告訴人施以詐術，致告訴人陷於錯誤，而交付借款八十萬
    元之情形。末按被告仍積欠告訴人借款迄未完全清償，雖至
    為不該，然此仍純屬民事糾葛，並非借款未清償必為詐欺取
    財，對債務人施以刑事制裁，債務人即會清償借款，是告訴
    人應另循民事救濟途逕求償。此外，復查無其他積極證據足
    以證明被告有起訴書所指詐欺取財之犯行，揆諸前揭規定，
    自應為被告無罪之諭知。
四、原審予以詳查，認被告罪證不足，而為被告無罪之諭知，並
    無違誤。檢察官執告訴人聲請上訴意旨提起上訴，並以：「
    被告所簽發之二張支票，其上所載日期分別係九十三年七月
    二十九日及同年十二月三日，且被告與告訴人均不爭執借得
    之款項係分二次交付，而其等均未說明上述日期是否有特殊
    意義，則自上述發票日期以觀，票載日期與借款之日期相近
    ，始符合常理，故第一次借款時間應在九十三年七、八月間
    ，第二次借款係在同年十一、十二月間，而被告開立基隆第
    一信用合作社總社之支票，於九十三年十一月二十九日已有
    退票紀錄，並接連於九十三年十二月十六日、九十三年十二
    月二十日、九十三年十二月二十二日均有退票情形發生，並
    於九十四年一月七日列為拒絕往來戶，顯見被告於九十三年
    十一月、十二間，經濟狀況已發生困難，明知資力已無法償
    還借款，竟仍持已有退票紀錄之支票向告訴人借款，應有詐
    欺之犯行…」等情，指摘原判決不當，請求撤銷改判云云。
    惟查：被告係於九十三年六、七月間開口向告訴人借款，並
    分別於九十三年八月三日及同月某日，自告訴人處取得借款
    六十萬元及二十萬元，且係在九十三年六月間至九十三年八
    月間交付系爭支票二張，斯時除被告設於第一銀行哨船頭分
    行之支票存款帳戶，雖曾於九十一年一月二十一日、九十一
    年十一月三日有退票紀錄，其於所有金融機構之支票存款帳
    戶，均尚未遭列為拒絕往來戶，而其設於基隆市第一信用合
    作社之支票存款帳戶尚無退票紀錄，均詳如前述，是知被告
    並非於所簽發使用之支票接連發生退票後，交付系爭支票予
    告訴人；至於告訴人雖因借款予被告而持有被告所簽發之系
    爭支票，而該支票均遭退票，惟此僅能證明雙方有債權債務
    關係，縱有債務不履行之情形，依一般社會經驗而言，原因
    非一，並非必出於自始無意給付之詐欺犯罪一端，且告訴人
    對於本件借款過程又未具體指訴被告有何施用詐術之行為，
    並使告訴人陷於錯誤而交付財物之情事，已如前述。綜上，
    檢察官之上訴，為無理由，應予駁回。
五、據上論斷，應依刑事訴訟法第三百六十八條，判決如主文。
本案經檢察官鄭銘謙到庭執行職務。
中　　華　　民　　國　　96　　年　　3　　月　　1　　日
                  刑事第十三庭審判長法  官  曾德水
                                    法  官  李錦樑
                                    法  官  林婷立
以上正本證明與原本無異。
不得上訴。
                                    書記官  王增華
中　　華　　民　　國　　96　　年　　3 　　月　　2 　　日
